最高法院民事判決　　　　　　　　　　　　　　　九十一年度台上字第一二八四號
　　上　訴　人　甲○○
　　訴訟代理人　聶開國律師
　　　　　　　　吳文琳律師
　　被 上訴 人　榮福股份有限公司
　　法定代理人　張鍾潛
　　訴訟代理人　蔡錦得律師
右當事人間請求確認債權存在事件，上訴人對於中華民國八十九年十月十一日台灣高
等法院第二審判決（八十九年度重上字第一七一號），提起上訴，本院判決如左：
    主  文
原判決廢棄，發回台灣高等法院。
    理  由
本件上訴人主張：伊因訴外人宏高電機工程有限公司（下稱宏高公司）積欠借款新台
幣（下同）六百十萬元，乃聲請台灣台北地方法院民事執行處在六百十四萬二千八百
九十六元及按法定利率計算遲延利息暨執行費四萬三千一百七十六元之範圍內，扣押
宏高公司就「台灣電力股份有限公司（下稱台電公司）鳳山區營業處八十五年度第一
工區○○○路帶料發包工程（下稱系爭配電管路工程）」及「八十五年度工程編號鳳
配六○八、六四五、鳳供工程」對被上訴人之工程款。詎被上訴人聲明異議，否認宏
高公司對其有債權存在，惟該公司對被上訴人至少有九百零四萬二千三百六十二元之
工程款債權存在等情，爰求為確認宏高公司對被上訴人有六百十八萬六千零七十二元
工程款債權存在之判決。
被上訴人則以：截至民國八十六年九月十五日止，伊開具發票向台電公司請領工程款
（含營業稅百分之五）共三千五百零三萬四千二百元，扣除百分之五營業稅一百六十
六萬八千二百九十六元及罰款五百九十六萬二千零九十六元後，伊得向台電公司請求
給付之工程款為二千七百四十萬三千八百零八元。而此項金額，扣除伊依約得留存之
工程管理費為一百三十三萬四千六百三十六元及伊所支出之材料價款九百八十九萬八
千六百三十二元暨伊墊付之處理土方所需車輛機具費用八十二萬五千元後，宏高公司
向伊領取工程款二千零七十二萬三千六百二十八元，已溢領五百三十七萬八千零八十
八元，該公司對伊即無任何工程款債權存在等語，資為抗辯。
原審將第一審所為被上訴人敗訴判決廢棄，改判駁回上訴人之訴，係以：上訴人前揭
主張之事實，除宏高公司對被上訴人有工程款債權存在外，有執行命令、聲明異議函
、系爭配電管路工程合約書可證，並為被上訴人所自承，固堪信為真實。然查鳳配六
○八工程係屬系爭配電管路工程之一部分，且鳳配六四五工程亦非由被上訴人承包，
是上訴人主張宏高公司對被上訴人之工程款，應僅有該配電管路工程之工程款。而依
台電公司鳳山區營業處函所示內容，被上訴人截至八十六年九月十五日止，得向台電
公司請領之系爭配電管路工程款扣除營業稅後為三千三百三十六萬五千九百零四元。
此項金額，扣除宏高公司依系爭配電管路工程合約書第十條約定應自備處理土方所需
車輛機具，而由被上訴人墊付該機具費用之八十二萬五千元；依同一合約書第三條之
約定，得由被上訴人留存前開工程款金額百分之四之管理費用一百三十三萬四千六百
三十六元及上訴人所自認之材料費九百八十九萬八千六百三十二元；按宏高公司逾期
天數八千一百九十八天與完工逾期總天數八千八百五十天之比例計算逾期罰款四百十
八萬九千七百八十元及其他罰款一百四十三萬九千零九十六元，共五百六十二萬八千
八百七十六元後，被上訴人又給付宏高公司工程款二千零七十二萬三千六百二十八元
，有支票及匯款單可憑，並經上訴人自認被上訴人已給付二千一百零七萬六千九百元
給宏高公司，該公司對被上訴人即已無工程款可領。從而，上訴人請求確認宏高公司
對被上訴人有工程款債權存在，自屬無據，不應准許等詞，為其判斷之基礎。
惟查系爭配電管路工程全部完工結算之工程款金額，台電公司鳳山區營業處第八九○
八｜四八二二號函及營繕工程結算驗收證明書均記載為四千二百八十三萬四千四百十
四元（見原審卷一三九頁、一審卷二○七頁「誤編為一五七頁」），依台電公司鳳山
區營業處第八八○八｜四九九三號函之附件（見一審卷一五八頁），按該配電管路工
程（含鳳配六○八工程）截至八十六年九月十五日即宏高公司放棄承作止之進度約百
分之九十六計算，已施工之工程款應為四千一百十二萬一千零三十七元，且被上訴人
在第一審及提起第二審上訴之初，亦自承宏高公司截至八十六年九月十五日放棄承作
系爭配電管路工程止，已施工之工程款共三千八百六十七萬八千一百六十三元，嗣由
被上訴人自行施工之工程款為四百十五萬六千二百五十一元（見一審卷二○三、二○
六頁「誤繕為一五三、一五六頁」、原審卷二五頁），而觀之台電公司鳳山區營業處
第八九○七｜四三二三、八九○八｜四八二二號函（見原審卷一三七、一三九頁），
其上所載工程款金額為三千五百零三萬四千二百元（含營業稅），則僅係該處截至八
十六年九月十五日止，通知承攬商開具發票請領工程款之數額，並非宏高公司截至是
日止已施工之工程款，能否作為宏高公司截至八十六年九月十五日止已施工之工程款
之認定依據，非無疑義。乃原審未斟酌前開各項，逕以台電公司鳳山區營業處截至八
十六年九月十五日止，通知承攬商開具發票請領工程款之金額，認定被上訴人得向台
電公司請領是日止之工程款為三千三百三十六萬五千九百零四元，自屬可議。次查鳳
配六四五工程，對照台電公司鳳山區營業處第八八○三｜一一○一及八八○八｜四九
九三號函之附件備註欄記載以觀（見一審卷一三○、一五八頁），承包商似原為被上
訴人，因於八十六年九月十五日前僅施設五只人孔，計入設計編號 D0000000星工程
，付款四十六萬一千八百七十元，其餘嗣由進昇公司施設。乃原審以鳳配六四五工程
非由被上訴人承包，認宏高公司對被上訴人之工程款債權，不含此項工程在八十六年
九月十五日前施工之工程款在內，亦屬可議。復查被上訴人與台電公司簽署之工程承
攬契約書第四條，關於契約總價約定包括營業稅在內（見一審卷五五頁），而系爭配
電管路工程總價，依該工程合約書第三條之約定，係以被上訴人與業主（即台電公司
）訂立之承攬契約內工程定價單為準（見一審卷六四頁正面），則被上訴人應給付宏
高公司之工程款自應包括營業稅，惟原審卻以扣除營業稅後之工程款，作為宏高公司
對被上訴人有無工程款債權存在之計算基準，並難謂無違誤。末查系爭配電管路工程
合約書第七期逾期罰款之約定，宏高公司僅就其施工範圍內負責（見一審卷六四頁背
面），而原審扣除台電公司之罰款，除竣工逾期八千八百五十天之四百五十二萬三千
元部分，按宏高公司逾期天數之比例計算外，就其他罰款項目共一百四十三萬九千零
九十六元，何以由宏高公司全部負責，並未於判決理由項下說明其意見，原判決尚有
不備理由之違法。上訴論旨，指摘原判決不當，求予廢棄，非無理由。
據上論結，本件上訴為有理由。依民事訴訟法第四百七十七條第一項、第四百七十八
條第一項，判決如主文。
中      華      民      國    九十一    年      六      月    二十八    日
                              最高法院民事第一庭
                                  審判長法官  李  錦  豐
                                        法官  楊  鼎  章
                                        法官  吳  麗  女
                                        法官  陳  國  禎
                                        法官  陳  重  瑜
      右正本證明與原本無異
                                              書  記  官
中      華      民      國    九十一    年      七      月     十八     日
